【裁判字號】    88,上更(一),632
【裁判日期】    890802
【裁判案由】    偽造文書
【裁判全文】
臺灣高等法院刑事判決                        八十八年度上更(一)字第六三二號
    上  訴  人
    即  被  告  丁○○
    選任辯護人  魯寶文
右上訴人因偽造文書案件，不服臺灣臺北地方法院八十五年度訴字第一二二一號，中
華民國八十六年三月十二日第一審判決（起訴案號：臺灣臺北地方法院檢察署八十五
年度偵字第一九０一號）提起上訴，經最高法院發回更審，本院判決如左：
    主  文
原判決撤銷。
丁○○無罪。
    理  由
一、公訴意旨略以：上訴人即被告丁○○於民國八十三年十二月間，因需資金週轉之
    問題，未經告訴人乙○○之同意，偽刻告訴人之印章，將尹政文所有坐落台北市
    文山區○○段○○段四三○地號土地持分為六千分之八八二，及其上門牌號碼為
    台北市○○區○○段二小段四七一建號木新路二段八十八號地下室及台北市○○
    區○○段二小段四七二建號木新路二段九十四號地下室（起訴書誤載為台北市○○區○○路二段七十九巷六弄一號二樓房屋）所有權移轉登記予告訴人，嗣因未
    交付該房屋貸款利息，致該房地遭拍賣，而因上開不動產拍賣金額不足清償債權
    ，告訴人不得已代繳地價稅新台幣（下同）三萬三千九百六十五元，致生損害於
    告訴人，因認被告涉有偽造文書之罪嫌。
二、公訴人認被告涉犯前開罪行，無非係以告訴人之指訴，及被告書立之切結書與台
    灣台北地方法院八十四年度拍字第一五九七號民事裁定資為論據。被告固坦承有
    刻告訴人印章及將尹政文所有之前揭土地和建築物移轉予告訴人之情事，惟堅決
    否認其有偽造文書犯行，辯稱：伊沒有偽刻印章，沒有偽造文書，若告訴人未同
    意，增值稅及契稅通知到他家，伊怎會去繳納；告訴人若不同意過戶，接到稅單
    時，不可能拿稅單給伊，接到稅單三個月才寫切結書，是不可能如告訴人所說；
    過戶之原因係告訴人委託伊代辦信保基金，告訴人用一部分，伊用一部分，因聲
    請信保基金須有不動產供擔保，嗣因過戶告訴人名下後，銀行去查封，告訴人為
    了對其父丙○○能交待，才由伊承認擅刻印章，目的是為了讓告訴人之父安心；
    寫切結書是在代書處，內容是代書擬稿，伊謄寫；伊欠甲○○二十五萬元，故甲○○所述不實；伊係對丙○○說貸款義務人並未更名為告訴人，房子過戶給告訴
    人，告訴人沒有損失，但丙○○聽不懂，伊又說如有任何財務上之損失，願賠償
    告訴人，但丙○○不同意，認為對告訴人不利，伊提議房屋過戶回來，但因該屋
    已被法院查封而不能再過戶，故丙○○要求伊在切結書上加記擅刻告訴人便章等
    語。
三、按犯罪事實，應依證據認定之，無證據不得推定其犯罪事實。又不能證明被告犯
    罪者，應諭知無罪之判決，刑事訴訟法第一百五十四條、第三百零一條第一項分
    別定有明文。次按認定犯罪事實所憑之證據，雖不以直接證據為限，間接證據亦
    包括在內，然而無論直接證據或間接證據，其為訴訟上之證明，須於通常一般之
    人均不致有所懷疑，而得確信其為真實之程度者，始得據為有罪之認定，倘其證
    明尚未達到此一程度，而有合理之懷疑存在而無從使事實審法院得有罪之確信時
    ，即應由法院為諭知被告無罪之判決，最高法院七十六年台上字第四九八六號著
    有判例。
四、經查：
（一）被告主觀認為需提供擔保始能辦理財團法人中小企業信用保證基金（下稱信保
      基金）貸款，惟查信保基金貸款並非以有不動產為承保之基本要件，但「金融
      機構若以『無擔保放款』方式辦理者，再徵取該標的物為『加強擔保』者就不
      在此限，亦即該筆授信仍得移送信用保證」，有台灣省合作金庫函在卷可參，
      足證有不動產作為加強擔保，信保基金自無拒絕之理，亦必樂為之，合先敘明
      。證人即告訴人公司之職員甲○○於原審證稱：「（當初為何要寫切結書﹖）
      因為丁○○將一棟房子過戶到乙○○名下，為了怕房子被法院查封，乙○○資
      金不足。」等語（見原審卷第一一０頁），既稱過戶原因除怕房子被查封外，
      係因告訴人資金不足，即可間接推知被告所稱該屋過戶係為替告訴人辦信保基
      金貸款等語，並非無稽。
（二）告訴人雖指稱未同意被告刻其印章，並於原審調查時供稱：「我與丁○○是五
      專同學，很久沒有連絡了，有一次他來找我，說可以辦信保基金貸款，我因公
      司工程上有時候需要週轉金，就想說有人辦貸款也好，就將公司執照等證件交
      給他，當時是有提到要辦貸款最好在我名義之下要有不動產，但我沒有同意他
      將房子過戶到我名下云云（見原審卷第九十頁）。惟告訴人在本院前審調查時
      坦承：當時被告有提到辦信保基金需不動產，伊沒反對，但也沒同意等語在卷
      （見八十六年七月十四日訊問筆錄）。按被告主觀認為需提供擔保始能辦理信
      保基金，而與告訴人商議，告訴人非但未反對被告所提，即需有不動產提供擔
      保始能辦理信保基金，抑且將申辦貸款資料交付被告，縱認告訴人內心實不同
      意將不動產移轉其名下以辦貸款，惟告訴人既未反對，抑且交付資料，其行為
      外觀顯有致被告誤認業經告訴人同意而得將不動產過戶其名下，俾辦理信保基
      金貸款之情形，從而被告誤認有授權事實，而代刻印章，代辦過戶，充其量僅
      係過失而為，難謂有偽刻印章、偽造文書等犯罪故意。衡情被告殊無為避免繳
      地價稅，而將房屋過戶他人之理；亦無為脫產，而將房屋過戶予未經徵得同意
      之第三人，而不怕第三人擅將該屋處分之理。
（三）雖被告於切結書上載明：「擅刻乙○○便章，過戶房屋二戶」，及證人甲○○
      亦供證：切結書係被告所擬之稿，被告邊寫邊想，寫了一個小時，沒人在旁唸
      給被告寫等語（見原審卷第一一０頁反面）。惟證人甲○○於原審亦同時證稱
      當時尚有代書及告訴人之父丙○○在場，復於本院前審調查時證稱：該切結書
      寫好給告訴人之父看，告訴人之父對內容有意見，要求修正，不過伊不知修正
      何部分等語（見八十六年七月十四日訊問筆錄）；是該切結書既當場經告訴人
      之父要求被告修正，則甲○○在原審所為係完全出自被告之手筆云云，即難信
      憑。至前開修正之內容為何，證人即代書戊○○證稱：「他們在客廳裡面商量
      事情，我在我辦公桌旁邊做別的事情。」、「被告寫切結書時，有無因丙○○
      有意見而作過修改？）我不清楚。」等語（見本院八十九年六月二十六日訊問
      筆錄），是無從自戊○○之證言得知修正內容為何。證人即告訴人之父丙○○
      雖於本院訊問時證稱：「沒有修正，是我們在場談好後，由他自己寫。」等語
      ，但坦承：「（當時是否因法院查封，不能過戶回被告名義，所以你要被告在
      切結書上寫明，擅刻陳忠明的印章？）是我要他寫的，但這是正當的，不是強
      迫他的。」等語（見本院八十九年五月十一日訊問筆錄）。足證如被告所辯，
      丙○○確曾要被告在切結書上記載擅刻印章等語。抑有進者，證人即代書戊○○於本院訊問時證稱：「（被告是否與乙○○、丙○○及甲○○到你的代書事
      務所，由被告寫下該切結書？）寫的時候我沒看到。因告訴人的房子要拍賣，
      來問我拍賣不夠的話是否要負責，我告訴他拍賣不夠的話，銀行還會跟你要。
      」、「（你為何會說他拍賣不夠的話，銀行還會跟你要？）乙○○他們說我的
      房子過來過去，要給人家拍賣，因我作代書，因拍賣銀行都會追償」、「（可
      是本件借款契約，義務人並未由告訴人承擔，告訴人只是第三抵押人？）一般
      抵押拍賣不夠，銀行都會追償」、「（你如何知道是乙○○的？）因那天他來
      的時候，說房子是他的，有糾紛，他爸爸帶他過來」、「（他們有無提到被告
      有擅自刻乙○○的印章的事情？）沒跟我提到。」等語（見本院八十九年六月
      二十六日訊問筆錄）。代書戊○○係告訴人之父丙○○之友，若被告確有盜刻
      印章，丙○○何以不告知其友戊○○，共謀解決之道，告訴人反而對戊○○自
      承係房屋所有人，且僅詢問拍賣不夠的話是否要負責，由此可間接推知告訴人
      曾有明示或默示同意被告過戶之可能，故未對戊○○直指被告擅刻印章，擅自
      過戶。偏偏戊○○誤解法律，不知告訴人僅係第三抵押人，並非借款債務人或
      保證人，毋庸就拍賣房屋不足清償部分負責，卻提供告訴人與其父丙○○錯誤
      之法律意見，謂銀行可就拍賣不足額，向告訴人追償云云，致丙○○恐其子吃
      虧，積極介入本案，要被告立切結書以保障其子，被告基於與告訴人係好友，
      且因房地被查封，經代書戊○○提供錯誤法律見解予告訴人及其父，造成告訴
      人及其父之困擾，又係經告訴人之父親自出面，為使其父安心，被告乃依丙○○之要求立下切結書，實合乎情理，亦與證人丙○○坦承確曾要被告在切結書
      上記載擅刻印章乙節相符。另由證人甲○○於本院前審證稱：「（知否何故要
      被告寫切結書﹖）可說是釐清責任」、「（第一次寫好未修正前你有無見到﹖
      ）沒有，寫切結書用意是土地過戶和乙○○無關，至於盜刻部分我不清楚。」
      等語（見八十六年七月十四日訊問筆錄）。既要釐清責任誰屬，如被告確有盜
      刻印章，衡情告訴人之父要無不予當面指摘之理，甲○○於被告書寫切結書前
      後一個多小時內，在場卻未曾聞見告訴人或告訴人之父丙○○指責被告盜刻印
      章，既未當面指責，益證另有隱情。是則被告辯稱為使告訴人之父安心，應告
      訴人父之要求，而寫立與事實不符之切結書，要堪採信。
（四）告訴人固於本院前審指稱：「（增值稅單及契稅是你傳真給被告？）不是傳真
      ，我收到後不知是怎麼一回事，我找被告要他處理。」云云（見上訴卷第二十
      頁）。被告於本院供稱：「為何增值稅單要寄到乙○○那裡？）因賣方尹政文
      無力負擔，房子要過戶給我，五百萬的抵押權就塗銷。抵押權人是陳嘉臨，五
      百萬是我借給尹，抵押權設定在陳嘉臨名下，增值稅由我負擔。台北市稅捐稽
      徵處文山分處是因為我們要過戶給乙○○，乙○○是納稅義務人，所以寄給他
      。」等語（見本院八十九年五月十一日訊問筆錄）。惟渠等供證與土地稅法明
      定土地增值稅納稅義務人為原所有權人不合，且依卷附增值稅繳款書所載納稅
      義務人為尹政文而非告訴人（見原審卷第六十一頁），該增值稅繳款書自不可
      能寄給告訴人。告訴人所指伊所收到之稅單應係房屋稅、地價稅單，附此敘明
      。
（五）至被告聲請向台北市文山戶政事務所函查告訴人是否於八十四年二月間親自申
      請印鑑證明乙節，因告訴人於本院審理時坦承印鑑證明真正，且本案事實業臻
      明確，核無函查之必要，併此敘明。
（六）綜上而論，被告所辯：該屋過戶予告訴人，係為替告訴人辦信保基金貸款；伊
      係對丙○○說貸款義務人並未更名為告訴人，房子過戶給告訴人，告訴人沒有
      損失，但丙○○聽不懂，伊又說如有任何財務上之損失，願賠償告訴人，但丙○○不同意，認為對告訴人不利，伊提議房屋過戶回來，但因該屋已被法院查
      封而不能再過戶，故丙○○要求伊在切結書上加記擅刻告訴人便章等語，應屬
      可採。告訴人既有明示或默示同意被告過戶之可能，故未於立結書時，對戊○○、甲○○直指被告擅刻印章，擅自過戶，已如前述；雖告訴人及其父堅稱被
      告係擅刻印章；惟自被告主觀認為需提供擔保始能辦理信保基金，而與告訴人
      商議，告訴人非但未反對被告所提，即需有不動產提供擔保始能辦理信保基金
      ，抑且將申辦貸款資料交付被告，縱認告訴人內心實不同意將不動產移轉其名
      下以辦貸款，惟告訴人既未反對，抑且交付資料，其行為外觀顯有致被告誤認
      業經告訴人同意而得將不動產過戶其名下，俾辦理信保基金貸款之情形，從而
      被告誤認有授權事實，而代刻印章，代辦過戶，充其量僅係過失而為，實難謂
      有偽刻印章、偽造文書等犯罪故意。
五、此外，復查無其他積極證據足認被告有何偽造文書或印章之犯罪故意，自屬不能
    證明其犯罪，依法即應為被告無罪之諭知。原審予以論罪科刑，即有未洽。被告
    上訴意旨指摘原判決不當，為有理由，自應由本院予以撤銷改判，為被告無罪之
    諭知。
據上論斷，應依刑事訴訟法第三百六十九條第一項前段、第三百六十四條、第三百零
一條第一項，判決如主文。
本案經檢察官張啟彬到庭執行職務。
中      華      民      國      八十九    年      八      月     二     日
                            臺灣高等法院刑事第二十四庭
                                審判長法  官  陳  貽  男
                                      法  官  陳  憲  裕
                                      法  官  聶  齊  桓
右正本證明與原本無異。
如不服本判決應於收受送達後十日內向本院提出上訴書狀，其未敘述上訴之理由者並
得於提起上訴後十日內向本院補提理由書（均須按他造當事人之人數附繕本）。
                                      書記官  陳  思  云
中      華      民      國      八十九    年      八      月     四     日


司法院資訊處製作；財團法人民間司法改革基金會備份。
